最高法院刑事判決　　　　　　　　　　　　　　　　八十七年度台上字第五一二號
　　上　訴　人　甲○○
右上訴人因殺人案件，不服台灣高等法院台中分院中華民國八十六年十一月二十六日
第二審更審判決（八十六年度上重更(一)字第三四號，起訴案號：台灣台中地方法院檢
察署八十五年度偵字第一四九三八號、第一五一四九號），提起上訴，本院判決如左
：
    主  文
上訴駁回。
    理  由
本件原判決認定上訴人甲○○素行不良，曾於民國六十六年三月間因犯竊盜罪，經法
院判處有期徒刑三月確定，於同年八月二十五日執行完畢；同年八月間，又因犯偽造
文書罪，經法院判處拘役五十日確定，已執行完畢；六十六年間復因搶奪案件，經法
院判處無期徒刑，褫奪公權終身確定，於六十六年八月二十六日送監執行，於七十七
年一月二十九日裁定假釋中付保護管束，嗣經裁定減刑為有期徒刑十年，褫奪公權十
年，於七十七年四月二十二日（原判決誤植為七十七年二月三日）假釋期滿，執行完
畢（另於八十四年間，先後犯竊盜罪、妨害公務罪及侵占遺失物罪，經法院分別判處
有期徒刑二月、三月及罰金二千元，定應執行有期徒刑四月，罰金二千元，有期徒刑
部分，於八十六年三月八日執行完畢，罰金易服勞役部分，於八十六年三月十四日執
行完畢），仍未知悔改。已有妻室，而另與童淑霞同居，因目睹童淑霞又與蔡政良有
親密之曖昧關係，乃於八十五年七月二十四日晚上九時許，在台中縣大里市○○路與
新南路口童淑霞所經營之檳榔攤處，警告蔡政良不要介入其與童淑霞間之男女感情關
係，蔡政良不予理會，上訴人乃往他處喝酒，因越想越生氣，思及必將蔡政良、童淑
霞二人除之而後快，旋返回其台中市○區○○街九十四巷七十一號住處，至其自用小
客車內取出其所持有之匕首一把（於六十五年間拾獲持有，七十二年六月三十日槍砲
彈藥刀械管制條例公布施行後，仍未經許可，非法持有，此部分業經第一審判決處有
期徒刑六月，未提起第二審上訴，已告確定，與另犯恐嚇取財罪經判處有期徒刑一年
，現在監執行），於同（二十四）日晚上十一時三十分許，騎乘000－0000號
機車前往上揭童淑霞經營之檳榔攤，適蔡政良正幫童淑霞收拾檳榔攤，上訴人又警告
蔡政良不要介入其與童淑霞間之關係，蔡政良答稱要怎樣都沒有關係等語，上訴人聞
言大怒，即基於殺人之概括犯意，持該預藏之匕首朝蔡政良之腹部、頭部、胸部等處
刺殺多刀，童淑霞上前攔阻，上訴人本上開殺人犯意，持該匕首向童淑霞之腹部、頭
部、胸部等處猛刺數刀。因而蔡政良受左耳廓部銳器創約三×七公分，致顱骨、耳道
挫斷；右前胸部（第二、三肋骨間）銳器創約一點五×三公分，深入胸腔（直達右肺
上葉實質內，右胸腔內積有多量血液）；右後肩胛部銳器創一×三公分許，深及胸腔
（右後胸腔第五、六肋骨間）；右後胸部銳器創二處，約○點五×一點六公分及一×
二公分，深達皮下；左腰季部銳器創約○點五×三公分，深達皮下；右肩胛部、右手
前部、小腿部擦傷；左手前臂部銳器創約三×七點五公分，深達皮下；左恥骨部銳器
創約四×五公分，深達皮下。童淑霞則受左鼻部銳器創約○點二×一點五公分，及於
皮下；上唇部淤青；後枕部銳器創○點一×二公分，及於皮下；前胸部偏左（胸骨左
側）銳器創約二×五公分，深達胸腔（貫穿胸骨及右心室）；左胸外側腋下銳器創二
處各約三×五及二點五×四公分，及於皮下；左腰季部約一點一×三公分，深達皮下
；左肩胛部擦傷；左肩部銳器創約二×二點五公分，深及皮下；右手前臂部銳器創約
一點五×六公分，深及皮下；右大腿淤青。上訴人行兇後，即騎乘機車逃離現場。蔡
政良、童淑霞二人經送醫急救，均因胸腔部銳器創，失血過多，童淑霞於同（七）月
二十五日上午零時許不治死亡，蔡政良亦於同（二十五）日上午十時三十分許不治死
亡。上訴人於同（八十五）年八月十三日上午二時四十分許，在台中縣東勢鎮○○路
為警捕獲，並查扣上開匕首一把等情。係以上開事實，業據上訴人於警訊、檢察官偵
查中及第一審與原審審理時，迭次供認於前揭時地因上述感情糾紛持匕首先後刺殺蔡
政良、童淑霞等情不諱，並經證人即現場目擊之鄭來居供證綦詳，復有該兇器匕首一
把扣押為憑，及現場照片與蔡政良、童淑霞身體被刺殺照片多幀附卷佐證；蔡政良、
童淑霞身體分別受有上開銳器創傷，皆因胸腔部之銳器創失血過多，不治死亡，亦經
檢察官督同法醫師相驗解剖屍體屬實，制有相驗屍體證明書、驗斷書、勘驗筆錄、解
剖紀錄各二份附卷可按；該把扣案之兇器，狀極尖銳，係屬匕首，復經原審更審前審
理中，當庭勘驗無訛；頭、胸、腹部乃人身之要害部位，以尖銳之匕首刺向各該人體
要害部位，足以致人於死，當為上訴人所明知，乃竟持該匕首刺殺蔡政良、童淑霞之
頭、胸、腹部等處，其中均有深及胸腔者，足見上訴人行兇當時，用力之猛，顯有致
蔡政良、童淑霞二人於死之決意，殺人事證，已臻明確，為其所憑之證據及認定之理
由。而以上訴人在原審更審前審理時，雖供稱伊係另行起意殺害童淑霞，然上訴人在
警訊中供認因一氣之下，即持預藏之匕首從蔡政良之腹部刺下，童淑霞來攔阻，也從
童淑霞腹部刺下，兩人共刺約十九刀後，即騎機車離開等語，且童淑霞既係上訴人之
同居人，上訴人因目睹童淑霞另與蔡政良有親密之曖昧關係，對彼二人皆恨之入骨，
顯有同時心存殺害彼二人之意，且上訴人固係在同地刺殺蔡政良、童淑霞二人，但據
上訴人在原審八十六年十月二十八日調查時，明確供述在最後刺殺童淑霞後，未再刺
殺蔡政良，亦無同時交互刺殺二人之情事，足見上訴人係先刺殺蔡政良後，於童淑霞
攔阻之際，再刺殺童淑霞，其殺人行為之時間上，有先後之分，且二次之殺人犯意，
顯係基於概括之犯意為之，犯罪構成要件相同，自屬連續犯，依法應以一罪論處。復
以上訴人雖係在飲酒後，持匕首為殺人犯行，然據上訴人在原審更審調查時，供認伊
平日即有喝酒習慣，且均係喝茅台酒，足見上訴人對酒精之適應程度較高，況上訴人
事後對當時經過記憶猶新，將伊之殺人動機、時間、地點等殺人經過供述甚詳，足徵
上訴人於殺人當時之精神狀態至為正常，難謂有因飲酒致心神喪失或精神耗弱之程度
。再以上訴人之行為，係犯刑法第二百七十一條第一項之殺人罪，至上訴人非法持有
匕首部分，於其未經許可，無故持有該屬於刀械之匕首時，犯罪即已完成，其後之續
行持有，並持以殺害蔡政良、童淑霞，乃其先前持有之繼續行為，不應就其持有之繼
續行為，再論以無故持有刀械罪，第一審判決既已將上訴人未經許可無故持有匕首之
犯行，論以未經許可無故持有刀械罪刑（處有期徒刑六月），因未提起第二審上訴，
已告確定，自不能更論以該無故持有刀械罪，乃第一審判決竟又認上訴人此部分行為
，復犯無故持有刀械罪，與殺人罪間，有方法結果之牽連關係，應從一重以連續殺人
罪處斷云云，自有未當。因將第一審判決關於殺人部分之不當判決撤銷，適用刑法第
五十六條、第二百七十一條第一項、第三十七條第一項、第三十八條第一項第一款，
論以連續殺人罪，審酌上訴人素行不良，曾於六十六年三月間，因犯竊盜罪，經法院
判處有期徒刑三月確定，於同年八月二十五日執行完畢，同年八月間，又因犯偽造文
書罪，經法院判處拘役五十日確定，已執行完畢，六十六年間，復因搶奪案件，經判
處無期徒刑，褫奪公權終身確定，於六十六年八月二十六日送監執行，於七十七年一
月二十九日裁定假釋中付保護管束，嗣經裁定減刑為有期徒刑十年，褫奪公權十年，
於七十七年四月二十二日（原判決誤為七十七年二月三日）假釋期滿，執行完畢（八
十四年間，復先後犯竊盜罪、妨害公務罪及侵占遺失物罪，經法院分別判處有期徒刑
二月、三月及罰金二千元，定應執行有期徒刑四月，罰金二千元，有期徒刑部分於八
十六年三月八日執行完畢，罰金易服勞役部分，於八十六年三月十四日執行完畢。現
復因恐嚇等罪，在監執行中），業經原審查明，有刑案資料查註紀錄表等資料附卷可
據，乃再犯本罪，顯不知悛悔，惡性難改，況其已有妻室（配偶邱招），竟不知安份
守己，僅為同居女子爭風吃醋之細故，即持匕首連續殺死二人，兇殘暴戾，所生危害
極大，罪無可逭，乃量處死刑，及宣告褫奪公權終身，扣押之匕首一把，查係違禁物
，一併諭知沒收。經核於法並無不合。上訴意旨略謂：上訴人前往檳榔攤時，身匕
首，無非係供嚇阻及驅離蔡政良等之用，曾規勸蔡政良不要介入，但蔡政良一再揚
言挑釁，加以上訴人酒醉，情緒難抑，始生悲劇，並無殺死蔡政良之犯意，而上訴人
與童淑霞同居已久，形同夫妻，因童淑霞上前攔阻，欲幫蔡政良，上訴人在意識不清
下，遂又發生意外，實無存有殺害童淑霞之意思，原判決以臆測之心證，認定上訴人
連續殺人，有證據上理由矛盾及違背經驗法則之違法；上訴人未飲酒前，對蔡政良之
挑釁，均極忍耐，於飲酒後，情緒失控，足見上訴人於案發時，因飲酒過量，有心神
喪失或精神耗弱之情形，應有刑法第十九條減輕其刑之適用，上訴人無殺人犯意，應
為可採，原判決就此有利於上訴人之證據未加採納，又未說明其理由，有判決理由不
備之違法；上訴人酒後失控，釀鑄大錯，衡情不無可憫，到案後，坦承犯行，態度良
好，原判決未斟酌上訴人之犯罪動機、犯罪時所受刺激、與被害人平日之關係，及犯
罪後之態度，逕科以極刑，於法顯有未合云云。惟查所謂經驗法則，乃吾人基於日常
生活經驗所得之定則，屬於客觀上存在之法則，非當事人主觀上之推測。上訴人於飲
酒後，猶能返回其台中市○區○○街九十四巷七十一號住處，自其自用小客車內取出
匕首，再騎乘機車自上開住處前往台中縣大里市○○路與新南路口之現場行兇，殊難
認其已因飲酒酒醉致心神喪失或精神耗弱之情事。況原判決已依上訴人之飲酒習性及
事後對案發經過情節能詳細供述，於理由欄二內，說明其於殺人當時，精神狀態正常
，無心神喪失或精神耗弱之情形存在，且其認定之事實，與理由欄一、二所述之證據
及認定之理由，並無任何不合，所為本即基於一個殺人之概括犯意，連續殺死蔡政良
、童淑霞犯行之判斷，與一般生活經驗法則無違，顯無上訴意旨所指摘判決理由不備
及證據上理由矛盾與所謂違背經驗法則之違法情事。又原判決已依刑法第五十七條之
規定，審酌上訴人之犯罪動機，與被害人之關係等一切情狀，認上訴人之素行不良，
惡性難改，已有妻室，竟為同居女子爭風吃醋之細故，即連續殺害二人，認其殘暴行
徑，罪在不赦，殊無可憫恕之處，方處以極刑，自難指為違法。上訴為無理由，應予
駁回。
據上論結，應依刑事訴訟法第三百九十六條第一項，判決如主文。
中      華      民      國    八十七    年      二      月     十三     日
                              最高法院刑事第二庭
                                  審判長法官  施  文  仁
                                        法官  陳  炳  煌
                                        法官  張  淳  淙
                                        法官  洪  文  章
                                        法官  林  錦  芳
      右正本證明與原本無異
                                              書  記  官
中      華      民      國    八十七    年      二      月     十三     日
